【裁判字號】    97,上易,75
【裁判日期】    970923
【裁判案由】    分割共有物
【裁判全文】
臺灣高等法院臺南分院民事判決  97年度上易字第75號
上  訴  人  Ｏ○○（兼寅○○承當訴訟人）
訴訟代理人  陳文欽    律師
視同上訴人  未○○
            壬○○○
            宙○○
            甲○○○
                      12之2號
            癸○○○
            申○○
            Ｇ○○
            丑○○○
            子○○
            玄○○
            庚○○（兼周本源承受訴訟人）
            辛○○○（兼周本源承受訴訟人）
            己○○（兼周本源承受訴訟人）
            戊○○（兼周本源承受訴訟人）
            丁○○（兼周本源承受訴訟人）
            乙○○○
            丙○○○
            巳○○
            Ａ○○
            午○○
            天○○
            宇○○
兼上列廿二人
訴訟代理人  Ｄ○○    住同村菜公店43號
視同上訴人  Ｒ○○○  住台中縣大里市○○街○段51巷23號
            Ｂ○○    住台北縣汐止市○○路○段279巷3樓1
            Ｃ○○    住嘉義縣中埔鄉和美村後庄26號之26
            Ｑ○○○  住同鄉○○村○○路380巷23號
            寅○○    住同村菜公店51號
            戌○○    住同村菜公店39號
            卯○○    住嘉義市○○○路722之31號2樓之2
            辰○○    住花蓮縣花蓮市○○○街105巷7號9
                      樓之1 (送達住所不明)
            Ｆ○○    住彰化縣田中鎮○○路○段471號
            酉○○    住台北縣蘆洲市○○路271巷19號2樓
            Ｅ○○    住高雄市○○區○○路95號2樓
            Ｉ○○    住台北市○○區○○路286之1號5樓
            Ｈ○○    住嘉義縣番路鄉下坑村菜公店137號
            Ｍ○○    住花蓮縣玉里鎮○○路38號
            Ｎ○○    住同縣花蓮市○○街234號
            Ｋ○○    住同上
            Ｌ○○    住同上
            黃○○    住同上
            Ｊ○○    住同市○○街77巷1弄4號
            亥○○    住嘉義縣番路鄉下坑村菜公店39之1號
            地○○○  住同上
被 上 訴人  Ｐ○○    住同鄉民和村客庄80號
上列當事人間請求分割共有物事件，上訴人對於中華民國九十七
年一月三十一日臺灣嘉義地方法院第一審判決（九十五年度訴字
第五五五號）提起上訴，本院於九十七年九月九日言詞辯論終結
，判決如下：
    主  文
原判決關於分割方法，暨訴訟費用之裁判均廢棄。
兩造共有坐落嘉義縣番路鄉○○○段一０七號，地目旱，面積五
００平方公尺土地，其分割方法為如後附複丈成果圖所示，編號
Ａ部分，面積二二五平方公尺，分歸被上訴人Ｐ○○（即新共有
人陳亦霆）取得；編號Ｂ部分，面積一七五平方公尺，分歸上訴
人Ｏ○○取得，編號Ｃ部分，面積一００平方公尺，分歸視同上
訴人未○○、壬○○○、宙○○、甲○○○、癸○○○、Ｅ○○
、Ｃ○○、Ｉ○○、Ｈ○○、天○○、Ｋ○○、Ｍ○○、Ｎ○○
、Ｌ○○、Ｊ○○、黃○○、卯○○、Ｑ○○○、辰○○、Ｆ○
○、酉○○、申○○、丑○○○、Ｇ○○、宇○○、子○○、玄
○○、Ｄ○○、辛○○○、庚○○、己○○、戊○○、丁○○、
地○○○、戌○○、亥○○、Ｒ○○○、Ｂ○○、Ａ○○、丙○
○○、巳○○、乙○○○、午○○公同共有取得。
第一、二審訴訟費用，由被上訴人負擔二十分之九，視同上訴人
連帶負擔五分之一，餘由上訴人負擔。
    事  實
甲、上訴人方面：
一、聲明：除訴訟費用外，如主文。
二、陳述：引用原判決之記載。
三、證據：援用原審所提證據外，補提買賣契約書、土地謄本、
    戶籍謄本各一件為證，並聲請勘驗現場。
乙、視同上訴人方面：
一、聲明：同意採上訴人所提方案。
二、陳述：除與原判決記載相同者引用之外，補稱：
    同意上訴人所提方案。部分視同上訴人已將應有部分出售上
    訴人。
乙、被上訴人方面：未於言詞辯論期日到場，據其先前之書狀陳
    述略以：
一、聲明：駁回上訴。
二、陳述：除與原判決記載相同者引用之外補稱：
    已將應有部分出售上訴人之子陳亦霆，對分割方案無意見。
三、證據：除援用原審所提證據外，補提聲明書一件為證。
    理  由
一、視同上訴人Ｒ○○○以下共二十二人、被上訴人均經合法通
    知，未於言詞辯論期日到場，核無民事訴訟法第三百八十六
    條所列各款情形，爰依上訴人之聲請，由其一造辯論而為判
    決。本件訴訟於原審訴訟繫屬中，原共有人寅○○已將其應
    有部分二十分之一出售上訴人，並已完成登記，上訴人就此
    部分，於本院具狀聲明承當訴訟，其承當訴訟狀經送達兩造
    ，其等均未為反對表示，上訴人承當寅○○之訴訟，即無不
    合，先予說明。
二、被上訴人主張，坐落嘉義縣番路鄉○○○段一０七號，地目
    旱，面積五百平方公尺土地（下稱系爭土地），為其與上訴
    人及已故張和共有，應有部分為被上訴人二十分之九，張和
    五分之一，上訴人為二十分之七，系爭土地並無不分割之特
    約之事實，已據其提出土地謄本為證，且經到場當事人所不
    爭執，而系爭土地亦無因使用目的致不能分割之事，亦經原
    審及本院勘驗現場查明，其主張堪認為真實。
三、按各共有人，得隨時請求分割共有物，但因物之使用目的不
    能分割或契約訂有不分割之期限者，不在此限；共有物分割
    之方法，不能協議決定者，法院得因任何共有人之聲請，命
    以原物分配於各共有人，或變賣共有物，以價金分配於各共
    有人，此觀民法第八百二十三條第一項、第八百二十四條第
    二項規定自明。系爭土地既無不分割之特約復無因使用目的
    或性質上不能分割，共有人因無法協議分割，則被上訴人請
    求裁判分割，自無不合。次按共有之不動產之共有人中有人
    死亡者，其他共有人請求分割共有物時，為求訴訟之經濟起
    見，許可被上訴人就請求繼承登記及分割共有物之訴合併提
    起，即以一訴請求該死亡之共有人之繼承人辦理繼承登記，
    並請求該繼承人於辦理繼承登記後，與被上訴人及其餘共有
    人分割共有之不動產。查原共有人張和已於四十年八月二十
    五日死亡，視同上訴人未○○等人係其繼承人，尚未就其應
    有部分辦理繼承登記，業據被上訴人提出土地登記謄本、除
    戶謄本、戶籍謄本、繼承系統表為證，被上訴人請求視同上
    訴人未○○等人應就被繼承人張和就系爭土地應有部分為五
    分之一，辦理繼承登記，即屬有據，原審判決准其此部分請
    求，併無不合。
四、茲應審究者，即分割方法，審酌：
  (一)系爭土地西側直接臨省道台三線，南側村道連接菜公店及台
    三線，西南側有四棟上訴人所有磚木造之建物，四棟建物相
    互連通，作為雜貨店及住屋，東側土地部分為嘉義縣番路鄉
    新福社區活動中心占用，已據原審、本院勘驗現場查明，製
    有勘驗筆錄，並囑託嘉義縣竹崎地政事務所測量，有複丈成
    果圖可稽。
  (二)系爭土地，因訴訟繫屬中，原共有人寅○○之應有部分二十
    分之一，已移轉登記為上訴人所有，已見前述，上訴人又已
    合法承當訴訟，是此部分原先分配予寅○○部分應改分配歸
    上訴人。而被上訴人亦於本院審理期間，將其應有部分全部
    出售與上訴人，並登記為上訴人之子陳亦霆所有，已據上訴
    人提出土地登記謄本為證，被上訴人因實質上已非土地共有
    人，對分割方案已表示無意見，而視同上訴人等共同繼承之
    已故張和就系爭土地之應有部分五分之一，依到場之視同上
    訴人訴訟代理人Ｄ○○之陳述，其等公同共有人一半以上亦
    將其繼承所得應有部分出售與上訴人，是實質上，上訴人已
    幾近係單獨所有人，而其主張之方案，將視同上訴人（即張
    和之部分）分配在如附圖Ｃ部分，既面臨台三線，亦屬公平
    合理，此項方案，亦為到場視同上訴人等二十三人所同意，
    爰採為分割方案。又因系爭土地之新共有人陳亦霆未聲明承
    當被上訴人之訴訟，則被上訴人Ｐ○○依民事訴訟法第二百
    五十四條第一項規定，仍屬適法之當事人，故仍將編號Ａ部
    分分配予被上訴人Ｐ○○（依法由陳亦霆取得），併予指明
    。
五、按因共有物分割事件涉訟，由敗訴當事人負擔訴訟費用顯失
    公平者，法院得酌量情形，命勝訴之當事人負擔其一部，民
    事訴訟法第八十條之一定有明文。爰酌定本件訴訟費用之負
    擔如主文第三項所示。
六、結論：本件上訴為有理由，依民事訴訟法第四百六十三條、
    第三百八十五條第一項前段、第四百五十條、第七十八條、
    第八十五條第一項、第二項、第八十條之一，判決如主文。
中    華    民    國    97    年    9     月    23    日
                  民事第二庭    審判長法  官  丁振昌
                                      法  官  李素靖
                                      法  官  吳上康
上為正本係照原本作成。
不得上訴。
中    華    民    國    97    年    9     月    25    日
                                      書記官  易慧玲


司法院資訊處製作；財團法人民間司法改革基金會備份。
